【裁判字號】    97,消債更,1087
【裁判日期】    980625
【裁判案由】    聲請更生程序
【裁判全文】
臺灣高雄地方法院民事裁定        97年度消債更字第1087號
聲  請  人  甲○○
                      號4樓
上列當事人因消費者債務清理條例事件聲請更生，本院裁定如下
:
    主  文
聲請人自中華民國九十八年六月二十五日下午五時起開始更生程
序。
命司法事務官進行本件更生程序。
    理  由
一、按債務人不能清償債務或有不能清償之虞者，得依本條例所
    定更生或清算程序，清理其債務，消費者債務清理條例（下
    稱消債條例）第3條定有明文。次按債務人與金融機構協商
    成立者，不得聲請更生或清算，但因不可歸責於己之事由，
    致履行顯有重大困難者，不在此限；本條例施行前，債務人
    依金融主管機關協調成立之中華民國銀行公會會員辦理消費
    金融案件無擔保債務協商機制與金融機構成立之協商，準用
    前項之規定。又按債務人無擔保或無優先權之債務總額未逾
    新臺幣一千二百萬元者，於法院裁定開始清算程序或宣告破
    產前，得向法院聲請更生；法院開始更生程序之裁定，應載
    明其年、月、日、時，並即時發生效力，此為同條例第151
    條第5 、6 項、第42條第1 項及第45條第1 項所明定。
二、聲請意旨略以：聲請人積欠如附表所示債權人國泰世華商業
    銀行（下稱國泰世華銀行）無擔保債務共計新台幣（下同）
    987,423元，有不能清償債務情事，於民國95年5月12日提出
    債權人清冊，以書面向全體無擔保債權銀行請求共同協商債
    務清償方案，經協商成立，約定聲請人應自95年6 月起，分
    1 00期，依年利率12.88%計息，於每月10日繳納24,551元，
    以攤還欠款1,500,930 元。惟聲請人擔任加油站員工，每月
    薪資僅17,280元，扣薪1/3 後，已不足支付聲請人維持日常
    生活所需費用、保險費及外婆之扶養費，故聲請人實有不可
    歸責於己之事由，致履行協商顯有重大困難，而聲請人無擔
    保或無優先權之債務總額未逾1,200 萬元，復未經法院裁定
    開始清算程序或宣告破產，爰依法聲請更生等情。
三、聲請人於95年5月12日與全體無擔保債權銀行達成協商，約
    定聲請人應自95年6月起，分100期，依年利率12.88%計息，
    於每月10日繳納24,551元，以攤還欠款1,500,930元。惟聲
    請人未繳納任何協商款，經最大無擔保債權銀行慶豐銀行於
    95年12月1日認定毀諾等情，有協議書、無擔保債務還款計
    畫財團法人金融聯合徵信中心（下稱聯徵中心）當事人綜合
    信用報告、國泰世華銀行陳報狀為憑（見本院卷第44頁、第
    45、46頁、第11至17頁、第107頁），應認真實。
四、按債務人與金融機構協商成立者，不得聲請更生或清算，但
    因不可歸責於己之事由，致履行顯有重大困難者，不在此限
    ；本條例施行前，債務人依金融主管機關協調成立之中華民
    國銀行公會會員辦理消費金融案件無擔保債務協商機制與金
    融機構成立之協商，準用前項之規定，消債條例第151條第5
    項、第6項分別定有明文。經查：
（一）依聲請人95、96年度綜合所得稅各類所得資料清單記載，
      聲請人95、96年度之全年收入分別為109,873元及113,256
      元（相當於每月收入分別為9,156元及9,438元），有95、
      96年度綜合所得稅各類所得資料清單在卷為憑（見本院卷
      第23、24頁）。而聲請人擔任加油站員工，其97年1月至
      11月之應領薪資合計為189,666元，平均每月應領薪資為
      14,590元，有97年度各類所得扣繳暨免扣繳憑單在卷為憑
      （見本院卷第125 頁）。又聲請人勞保投保薪資為17,280
      元，亦有97年度各類所得扣繳暨免扣繳憑單在卷為憑（見
      本院卷第48頁），堪認聲請人每月收入約17,280元。
（二）聲請人主張其必要生活支出部份，計有膳食費、交通支出
      、水電、日常雜支及電信費等，共計10,700元，又主張與
      外婆同住需負擔部分租金，惟聲請人並未提出全部憑證以
      資證明，無從審酌是否均屬必要之費用及是否有支付上開
      房租，此部份因消費者債務清理條例之立法目的，係為使
      不幸陷入經濟困境之人得以清理債務、重建生活，並在清
      理過程中能保有符合人性尊嚴之最低基本生活，而非維持
      債務人過去慣常之寬裕生活，是於評估履行原協商方案是
      否顯有重大困難時，並非由聲請人任意主張其基本生活費
      用之數額，否則將造成揮霍無度以致清償能力降低，反而
      易使更生程序無從進行，參以聲請人目前戶籍設於高雄市
      ，本院認應以內政部所公告之97年度高雄市低收入戶最低
      生活費用每人每月為11,309元計算聲請人必要生活費用，
      始為合理。另聲請人主張需扶養外婆，每月支出扶養費3,
      000 元（見本院卷第22頁、第43頁）等語；然查，依卷附
      家族系統表（見本院卷第53頁）觀之，聲請人之外婆有成
      年子女7 名，應分擔該扶養義務者共有3 人；另依民法親
      屬編第1115條第1 項規定可知，負扶養義務者有數人時，
      應依法定順序定其履行義務之人，是依前開所述，聲請人
      之母親及其成年子女為聲請人外婆之直系血親卑親屬，始
      為法定第一順序負扶養義務之人。且聲請人並未提出扶養
      外婆之相關單據，難認聲請人有扶養外婆之必要支出。
（三）另聲請人人主張所支出之人壽保險費部分，聲請人除維持
      必要生活所需外，尚於每月支付保險費3,920元，且人壽
      保險費用，係屬儲蓄險性質，乃商業保險，屬聲請人個人
      之理財投資，聲請人人自不得以此為由拒絕清償已負債務
      ，以為更生，是此部分支出之主張，並非可採。
（四）綜上，聲請人每月收入17,280元，扣除前開必要費用11,3
      09元後，可供運用之餘款為5,971 元，尚不足支付協商款
      24,551元，堪認本件協商成立當時，關於還款條件之協商
      已逾聲請人還款能力，確有不公平協商之情事存在。
五、綜上所述，本件協商成立當時確實逾越聲請人還款能力，致
    有不能維持其生活之不公平情事存在，則聲請人主張其因不
    可歸責於己之事由，致履行協商顯有重大困難，故未繳納協
    商款等情，洵屬有據。末查，聲請人之無擔保或無優先權債
    務總額未逾1,200 萬元，復未經法院裁定開始清算程序或宣
    告破產，且無消債條例第6 條第3 項、第8 條或第46條各款
    所定駁回更生聲請之事由存在，其聲請更生，為有理由，應
    予准許。並命司法事務官進行本件更生程序。
中    華    民    國    98    年    6     月    25    日
              民事第五庭    法      官  李昭彥
上為正本係照原本作成。
本裁定已於98年6 月25日下午5 時公告，如不服本裁定，應於公
告之翌日起10日內，以書狀向本院提出抗告，並繳納抗告費新臺
幣1千元。
中    華    民    國    98    年    6     月    25    日
                            書  記  官  吳雅琪
附表：
┌──┬────────────┬────────┬─────────┐
│編號│債權人                  │金額（新台幣）  │種    類          │
├──┼────────────┼────────┼─────────┤
│1   │第一銀行                │32,000元        │信用貸款          │
├──┼────────────┼────────┼─────────┤
│2   │國泰世華銀行            │361,280元       │信用卡、信用貸款  │
├──┼────────────┼────────┼─────────┤
│3   │聯邦銀行                │81,304元        │信用卡借貸        │
├──┼────────────┼────────┼─────────┤
│4   │遠東銀行                │45,759元        │信用卡借貸        │
├──┼────────────┼────────┼─────────┤
│5   │台新銀行                │224,000元       │信用貸款          │
├──┼────────────┼────────┼─────────┤
│6   │大眾銀行                │54,000元        │信用貸款          │
├──┼────────────┼────────┼─────────┤
│7   │中國信託銀行            │144,023元       │信用卡、現金卡貸款│
├──┼────────────┼────────┼─────────┤
│8   │慶豐銀行                │45,057元        │信用卡借貸        │
├──┴────────────┼────────┴─────────┤
│        合         計         │987,423元                           │
└───────────────┴──────────────────┘


司法院資訊處製作；財團法人民間司法改革基金會備份。
